【裁判字號】    88,重訴,20
【裁判日期】    890120
【裁判案由】    給付報酬
【裁判全文】
臺灣基隆地方法院民事判決  八十八年度重訴字第二十號
    原      告  甲○○即林豔.
    訴訟代理人  丙○○律師
    被      告  乙○○              住台北縣瑞芳鎮○○路四三０號
    訴訟代理人  林秉欣律師
右當事人間請求給付報酬事件，本院判決如左：
    主      文
原告之訴及假執行之聲請均駁回。
訴訟費用由原告負擔。
    事    實
甲、原告方面：
壹、聲明：
    一、被告應給付原告新台幣（以下同）壹仟貳佰陸拾萬元正，並自訴狀送達日起
        至清償日止，計付年息百分之五之利息。
    二、原告願供擔保，請准宣告假執行。
貳、陳述：
    一、緣民國八十一、二年間，被告名下坐落於基隆市信義區○○○段深沃坑口小
        段之數筆土地，編訂為山坡地保育區的土地，經由原告仲介、磋商後，由被
        告與訴外人藍之光規劃為墓園用地，合作開發為「台北聖城」墓園及納骨塔
        ，被告除取得價款六千萬元外，並分得納骨塔第四層樓整層樓之骨灰位永久
        使用權，獲利頗鉅。因此被告於八十二年六月三日親筆書寫「承諾書」，記
        載被告無條件給付原告「納骨塔」位共一二六位之所有權作為報酬。嗣該墓
        園及納骨塔位已開發已完成，原告自八十三年起，多次以口頭、託人及書面
        方式催告被告履行承諾，但被告均置之不理，顯無誠意履約。
    二、經查，被告早於八十五年四月間，已將其分得之第四層骨灰位作價二千五百
        萬元出售於崇基建設股份有限公司（下稱崇基公司），已無法履行將上開一
        二六個骨灰位轉讓與原告之承諾，且被告未經原告同意，竟將所分得之骨灰
        位轉讓與他人，顯有可歸責事由，原告自得依民法第二百二十六條給付不能
        之規定，請求債務不履行之損害賠償。又依原告查訪上開台北聖城之骨灰位
        價格約十萬五千元，故原告以每個骨灰位十萬元計算，請求被告賠償一二六
        個骨灰位之損失一千二百六十萬元。
    三、兩造確係居間之法律關係，被告辯稱稱：「因原告糾纏，不堪其擾，方為應
        允簽訂承諾書」云云，實有違一般人之經驗法則。退萬步言，本案縱無法律
        上原因，但被告既已親簽承諾書，不能否認承諾書之真正，又有證人陳義男
        證其事實，則系爭承諾書當為合法有效之契約，被告自應履約。至於被告與
        訴外人藍之光、崇基建設公司間之糾紛應與本案無關，本案係根據系爭承諾
        書請求給付，只要承諾書為真正有效，縱被告與藍之光有任何其他民刑事糾
        紛，理應另案主張而不能以此對抗原告之請求。
    四、關於被告主張受詐欺請求撤銷系爭承諾書部份：
        (一)被告主張受原告詐欺，無非因原告曾為崇基建設公司之股東，惟所謂「
            詐欺」者，必須原告有積極的詐術行為，使被告將財物交付，或得財產
            上不法之利益方為相當，若被告不能具體舉證原告係如何地使用詐術，
            如何地使被告陷於錯誤而承諾給付本件報酬，則被告尚不得單純僅因原
            告曾為崇基建設之股東即主張原告構成詐欺。何況崇基建設設立於八十
            二年五月二十六日，而原告早在崇基建設設立之前之八十一年間，就已
            先開始居間仲介被告與藍之光間之本件生意，並在八十一年十二月即已
            促成被告與藍之光簽訂合約書關於此點被告亦不否認。則應謂原告在成
            為崇基建設之股東前，因居間仲介付出之勞務及努力，早已完成仲介居
            間之任務，應有給付報酬之權利。至於原告加入崇基建設公司為股東，
            及被告與藍之光之生意演變至被告另與崇基公司簽訂各項合約等，不過
            為日後因緣際會之巧合，絕不能單純僅因原告曾為崇基建設之股東，即
            遽指原告有詐欺被告之行為。再退步言，公司之股東個人居間仲介第三
            人與公司間成立契約進行生意，並不構成詐欺。
        (二)被告主張詐欺已超過一年之除斥期間依民法§93規定撤銷被詐欺所為之
            意思表示，應於發見詐欺一年內為之，被告與崇基公司簽訂買賣契約書
            之時間早在八十二年五月間，嗣後被告又因認為崇基公司不依原設計圖
            施工等糾紛，於八十四年間訴請崇基建設拆屋還地（八十四年基簡字第
            二二八號）則不論自八十二年五月間與崇基公司簽約時起，或至少自八
            十四年間與崇基公司涉訟時起，被告皆不可能不知原告為崇基公司之股
            東，但不論自八十二年五月起或自八十四年間起，迄今均已經超過一年
            之除斥期間，被告從未表示其係受原告詐欺而主張撤銷系爭承諾書，甚
            至於八十五年六月十二日原告在催討多年無著而終於正式以律師函催告
            被告後，被告亦從未主張因受詐欺而欲撤銷承諾書，可證被告所謂「被
            詐欺」乙節，根本係臨訟杜撰，不過為其規避義務之託詞而已！總之，
            退萬步言，縱原告有詐欺之行為，被告知悉原告為崇基公司之股東，應
            早已超過一年除斥期間，其主張撤銷承諾書應不合法，毫無疑問。
    五、被告援引民法第五百七十二條部份
        (一)查民法§572條規定之適用須以居間法律關係存在為前提，但被告既先
            否認與原告間有居間之法律關係而謂原告僅為見證人，卻又於答辯狀中
            引用本條請求酌減報酬，足見其說詞漏洞百出，在法律上互相矛盾，實
            不足採。
        (二)依台北聖城納骨塔位價格表顯示，每位平均價格乃十萬元以上，原告之
            請求並未超出其價格；如被告認原告索酬有失公平為數過鉅，應舉證說
            明。
        (三)被告依原告仲介成功將不毛之地變為現代化墓園，可取得六千九百二十
            位骨灰位，在其心甘情願合乎商業慣例之情況下給付原告一百二十六位
            骨灰位，比例不過百分之一點八，合乎民間商業仲介慣例，尚非屬暴利
            ，堪稱公平合理。被告請求酌減報酬為無理由。
參、證據：提出承諾書、建造執照、台北聖城墓園廣告海報及催告函為證。
乙、被告方面：
壹、聲明：如主文第一項所示，如受不利之判決，願供擔保請准免為假執行。
貳、陳述：
    一、本件依原告起訴所提證一承諾書，其上所載之內容，本為給付該墓區內之骨
        灰塔位，核其內容當為種類之債，自無所謂給付不能可言，其何得請求金錢
        之給付，核先敘明。
    二、緣民國八十一年五月間，訴外人藍之光因知悉被告於基隆市○○區○○段深
        沃坑口小段擁有多筆土地，經營墓園，遂多次與被告連繫，鼓吹與其共同經
        營墓園，被告因見土地未為完整利用，方為應允，即至八十一年十二月七日
        藍之光攜同原告為見證人，與被告簽立合約書乙紙，約明由被告取得由訴外
        人藍之光籌設之公司百分之十五之股權，其餘部分由其股東（合夥人）取得
        ，並於此間以被告與藍之光為起造人名義取得建築執照，孰料不數月，訴外
        人藍之光竟片面悔約，要求買斷全數土地，雙方遂於八十二年三月十八日再
        簽立不動產買賣預定契約書乙紙，惟訴外人藍之光要求以朱重義之名義簽立
        合約，至同年五月間雙方遂正式再簽不動產買賣合約，惟因藍之光等並無力
        支付全數價金，遂要求以所建納骨塔百分之十五之塔位抵充價金，雙方遂以
        崇基建設股份有限公司（下稱崇基公司）及被告之名義簽立納骨塔永久使用
        買賣契約書，依上開協議被告應可得骨灰位六千九百二十個，原告因見此，
        遂一再與被告糾纏，要求分取利益，被告因不勝其擾，方為應允，惟上開合
        約簽立並取得建築執照后，訴外人藍之光、崇基公司等竟擅自變更不依原設
        計之圖樣施工，被告於見此情，恐生弊端，遂一再要求崇基公司依圖施工，
        惟均未獲置理，遂向訴外人藍之光要求解除前開納骨塔永久使用買賣契約書
        ，並以藍之光依不動產買賣契約交付之保證票據提示請求價金，惟僅獲兌現
        其中之三百萬元，其餘價款均未獲兌現，被告不得已之餘，方於民國八十四
        年間訴請藍之光、崇基公司拆屋還地及給付票款，至此訴外人藍之光因見其
        違建行徑業被拆穿及其興建之違建座落於被告所有之另筆土地（林地），要
        求被告和解，乙次給付被告新台幣二千五百萬元整，此乃本件土地開發爭議
        之經過。
    三、承前所述，本件土地開發案本非由原告所仲介居間，其僅係見證人爾，自無
        報酬請求權，況且原告雖名為見證人，惟實為藍之光之合夥人，其隱匿此等
        事實，顯屬詐欺，且本係為自身之利益為締約，又何得為請求。
    四、依上述過程明顯可見系爭開發案為訴外人藍之光及其合夥人暨崇基公司一再
        以多次變更契約當事人，混淆其間法律關係，再以故意興建違法建物，拒絕
        支付價金或提出合法之建物逼迫被告退出，以規避應付予被告之對價（如依
        原告主張每位高達十萬元『被告亦否認其價值之真正』，被告應可得六億餘
        元之對價），誠屬一有計劃之詐欺之行徑，原告與訴外人藍之光本為合夥關
        係，渠等共謀詐害被告，何得為請求，被告並主張撤銷給付報酬之承諾。
    五、查被告雖業已將原依與崇基建設股份有限公司間之納骨塔買賣契約書可分得
        之骨灰位全數讓與原告所屬崇基建設股份有限公司，惟此乃因原告等未依原
        設計圖合法興建（與原建築執照所示之地點有明顯歧異），復且，更有部份
        係建立於禁建之旱地上所致，而依日前被告前往攝影之現狀，原告或其原所
        屬之崇基建設股份有限公司，雖嗣後將該建物作部份之修整，然仍明顯可見
        彼時違建之嚴重（依現狀之情形，仍與前丈量之複丈成果圖有所歧異，渠是
        否合法取得使用執照，仍有可疑），則被告無由取得骨灰位，其咎當在原告
        ，其又有何資格訴請酬金。
    六、再者，本件於被告將其原應可分得之骨灰位讓與崇基建設股份有限公司之前
        ，原告所屬之崇基建設股份有限公司早業已將全數之骨位塔（含被告可分得
        之部分）出售予案外人邱文俊先生，此舉亦係經原告之同意，並簽具股份轉
        讓同意書，嗣後原告亦分取其利潤，則原告顯已獲取其利益，又何得向被告
        請求，況且依原規劃，台北聖城納骨塔位共計約有四萬六千一百三十七位，
        而依原告等出售之價格計，總價新台幣二億元整，扣除中間人傭金五千萬元
        ，每一位之價格僅約新台幣三千二百五十二元整，現原告以每位新台幣十萬
        元以為計算，同非合理。
    七、退步言之，本件縱認確係由原告所居間，被告須負賠償之責（被告茲否認之
        ），然如前狀所述，本件被告係以總價二千八百萬元讓售可分得之六千九百
        二十位骨灰位，每位之價值，約計四千零四十七元整，則依原告嗣後同意以
        前項所示之價值讓售計，縱認原告受有損害，其數額當僅在一十萬零一百七
        十元爾（ (0000-0000)×126=100170），現其率爾訴請新台幣一千餘萬元，
        自屬無據，另且，本件土地開發原告本無出力，其率爾請求新台幣一千餘萬
        元亦屬過鉅，被告並援引民法第五百七十二條請求酌減。
    八、實則，本件原告自始即自案外人藍之光處，獲取報酬佣金股一百八十萬，並
        於嗣後將公司股份讓售獲取現金利益，依民法第五百七十一條所示，原告同
        無請求之權利，再予敘明。
參、證據：提出合約書、不動產預定買賣契約書、不動產買賣合約、納骨塔永久使用
    買賣契約書、補充協議書、複丈成果圖、照片三紙、不動產買賣契約書、台北地
    院八十七自字第六三三號判決、崇基建設股份有限公司退股明細表為證。
    理      由
一、本件原告於訴狀送達後，追加請求被告應給付之金額共一千二百六十萬元，乃擴
    張應受判決事項之聲明，並未變更訴訟標的，依民事訴訟法第二百五十六條第三
    款之規定，無礙於被告之防禦及訴訟之終結，應予准許，合先敘明。
二、本件原告主張被告所有坐落基隆市信義區○○○段深沃坑口小段之數筆土地，經
    由原告仲介、磋商後，與訴外人藍之光規劃為墓園用地，合作開發為「台北聖城
    」墓園及納骨塔，被告除取得價款三千萬元外，並分得納骨塔第四層樓整層樓之
    骨灰位永久使用權，被告乃於八十二年六月三日親筆書寫「承諾書」，同意將其
    中一二六個納骨塔位所有權讓與原告為報酬。詎被告竟未經原告同意，於八十五
    年四月間，將其上開分得之第四層數之全部骨塔位作價二千五百萬元出售於崇基
    公司，已無法依約轉讓其中一百二十六個納骨塔位與原告，原告依民法第二百二
    十六條第一項給付不能之規定，依每個納骨塔位市價十萬元計算，請求被告賠償
    原告所受之損害一千二百六十萬元。又原告係仲介本件被告與藍之光合作開發經
    營墓園案後，始於八十四年間藍之光成立崇基公司時，加入成為該公司之股東，
    被告執此抗辯原告與藍之光有共同詐害被告之行為，主張撤銷上開給付報酬之承
    諾，顯無可採，且已逾一年之除斥期間，被告亦無由撤銷；再者，原告依目前台
    此聖城納骨塔位之市場售價一個為十萬五千元，以每個十萬元計算，請求被告賠
    償所受之損害，實屬合理，被告請求酌減，亦無理由等情。
三、被告則抗辯：
    (一)伊與訴外人藍之光合作開發經營墓園案，原告僅係擔任訂約見證人，並非居
        間仲介，何能請求報酬，被告係因其一再要求，始書立承諾書，同意將分得
        其中一二六個納骨塔位轉讓與原告，惟原告隱瞞與藍之光為合夥人，並同為
        崇基公司之股東之事實，而與藍之光共同詐害被告，被告主張撤銷上開給付
        之承諾。
    (二)被告將分得之納骨塔位轉讓與崇基公司，係因藍之光及原告所屬之崇基公司
        未按圖施工，且崇基公司之法定代理人藍之光早於八十五年三月二十七日，
        以二億元將上開土地、興建中之納骨塔及崇基公司之股份全數出售與第三人
        邱文俊，並經原告之同意及簽具股份轉讓同意書，事後原告亦分取其利潤，
        則被告因藍之光已無法依約將被告分得之第四層全部納骨塔位轉讓與被告，
        始於同年四月十一日與藍之光訂立補充協議書，同意由崇基公司再給付被告
        二千五百萬元，被告則不得再請求給付納骨塔位，被告就無法轉讓一百二十
        六個納骨塔位與原告，並無可歸責之事由。
    (三)縱認本件土地開發案確由原告居間介紹，惟其本無出力，及被告係以二千五
        百萬元讓售可分得之六千九百二十位骨灰位，原告就被告同意其分得之一百
        二十六個納骨塔位，請求一千餘萬元顯屬過鉅，被告並援引民法第五百七十
        二條請求酌減。又原告自始即自案外人藍之光處，獲取報酬佣金股一百八十
        萬，並於嗣後將公司股份讓售獲取現金利益，依民法第五百七十一條所示，
        原告同無請求之權利等語。
四、經查，原告主張因仲介被告與藍之光合作開發墓園及納骨塔案，被告同意將所分
    得第四層全部納骨塔位中之一百二十六個塔位所有權，讓與原告作為居間報酬等
    情，業據提出與所述內容相符之承諾書為憑，核與證人即書立本件承諾書之見證
    人陳義男具結證述見證及代筆書寫該承諾書之經過情形相同，並經本院傳訊證人
    藍之光具結證稱：伊於八十一年間，經原告從中介紹、協調，始與被告訂立本件
    墓園開發合約，嗣伊籌組崇基公司以進行開發事宜，始以二股之股份與原告作為
    上開居間報酬，伊係因本件仲介墓園開發案，才認識原告，事先並不相識，亦非
    合夥人等語，堪信原告上開主張為真正。被告空口辯稱係無償讓與該納骨塔位，
    並以原告與藍之光合夥詐害其訂立該合約，主張撤銷上開承諾之意思表示云云，
    自無可採。
五、惟按，因不可歸責於債務人之事由，致給付不能者，債務人免給付義務，民法第
    二百二十五條第一項定有明文。被告抗辯伊與藍之光於八十一年十二月訂立合約
    書時，係約定共同開發經營，後藍之光以朱重義之名義，於八十二年五月十三日
    與伊簽立不動產買賣預定契約書，約定以六千萬元買斷伊所有土地，惟藍之光等
    無力支付全數價金，遂要求以所建納骨塔百分之十五之塔位抵充不足之價金三千
    萬元，再由被告與崇基公司簽立納骨塔永久使用買賣契約書，依上開協議被告應
    可得骨灰位六千九百二十個，被告始另簽立承諾書，同意將其中之一百二十六個
    納骨塔位讓與原告，惟原告所屬之崇基公司於八十五年三月二十七日，以二億元
    將上開土地、興建中之納骨塔及崇基公司之股份全數出售與第三人邱文俊，並經
    原告之同意及簽具股份轉讓同意書，事後原告亦分取其利潤，其因藍之光已無法
    依約轉讓被告應分得之第四層全部納骨塔位，始於同年四月十一日與崇基公司訂
    立補充協議書，同意崇基公司給付被告二千五百萬元，被告則不得再請求給付納
    骨塔位，被告就無法轉讓一百二十六個納骨塔位與原告，純因藍之光違約在先，
    被告並無可歸責之事由等情，業據提出合約書、不動產預定買賣契約書、不動產
    買賣合約、納骨塔永久使用買賣契約書及補充協議書為證，核與證人藍之光證述
    之情形大致相合。復參諸前開納骨塔永久使用買賣契約書所載，買方為被告、賣
    方為崇基公司、買賣價金為三千萬元、付款辦法按工程進度由買方按期繳納，及
    被告與之訂立不動產買賣契約之買方名義人為朱重義等情，雖被告與藍之光成立
    上開納骨塔買賣契約書之真意，應係藍之光認積欠被告之上開價款，係買受土地
    供崇基公司興建納骨塔所用，乃以該公司之法定代理人身分，同意以興建完成後
    之第四層樓塔位抵償積欠被告之價金，惟藍之光既於納骨塔未完成前，將該納骨
    塔及崇基公司之股份全數出售與第三人邱文俊，已非該公司之法定代理人，且被
    告就上開納骨塔買賣書所載之工程款，亦未曾支付分文，其除能依上開土地買賣
    契約書，請求藍之光(或買方名義人朱重義)給付不足之三千萬元價金外，又如何
    依與藍之光之上開協議或納骨塔買賣契約書，請求崇基公司交付第四層樓之納骨
    塔位，自亦無法依與原告訂立之承諾書，將其中一百二十六個納骨塔位讓與原告
    ，足認被告係因藍之光轉讓崇基公司之股份，致有不能給付之情形，尚難認有可
    歸責之事由。再者，原告身為崇基公司之股東，明知藍之光若將公司全部股份轉
    讓與第三人，勢必無法依約履行與被告間讓與納骨塔塔位之協議，仍簽具股份轉
    讓同意書，並分取其利潤，致被告因藍之光給付不能，而無法依約給付一百二十
    六個塔位與原告，原告就此損害之發生，亦與有過失灼然甚明，其事後再據以主
    張被告給付不能，請求原告負債務不履行之損害賠償責任，實亦違反行使權利應
    誠實及信用方法之原則。
六、綜上所述，被告無法依約交付一百二十六個塔位與原告，並無可歸責之事由，原
    告依民法第二百二十六條第一項之規定，請求全部債務不履行之損害賠償，於法
    尚非有據，本院無從准許，應予駁回。其假執行之聲請，亦失所附麗，併予駁回
    。
七、本件事證已臻明確，兩造其餘主張陳述及所提之證據，均毋庸再予審酌，附此敘明。
八、據上論結，本件原告之訴為無理由，依民事訴訟法第七十八條判決如主文。
中      華      民      國    八十九    年      一      月    二十    日
~B臺灣基隆地方法院民事庭
~B        法  官  蕭惠芳
右為判決正本係照原本作成
對於本件判決如有不服，應於收受送達後廿日內向本院提出上訴書狀，上訴於台灣高
等法院，並按他造當事人之人數附具繕本。
中      華      民      國    八十九    年      一      月    二十一  日
~B        書記官  王一芳


司法院資訊處製作；財團法人民間司法改革基金會備份。
